臺灣士林地方法院刑事裁定　　　　　　　95年度聲判字第15號
聲　請　人　丙○○
代　理　人　游孟輝律師
被　　　告　甲○○
被　　　告　乙○○
被　　　告　丁○○
上列聲請人因告訴被告等詐欺等案件，不服臺灣高等法院檢察署
檢察長駁回再議之處分（95年度上聲議字第1029號），聲請交付
審判，本院裁定如下：
    主  文
聲請駁回。
    理  由
一、聲請交付審判意旨略以：聲請人丙○○前以被告甲○○、乙○○、丁○○等3 人涉犯詐欺罪，向臺灣士林地方法院檢察
    署檢察官提出告訴，該檢察署檢察官以94年度偵字第2962號
    為不起訴處分，聲請人聲請再議，臺灣高等法院檢察署檢察
    長認再議為無理由，以95年度上聲議字第1029號處分駁回再
    議確定。惟上開處分有後述瑕疵：
(一)聲請人因系爭房屋之樣品屋現場負責接待推銷之業務人員鮑
    素珍及李淑芬再三強調實際房屋必與樣品屋相同，聲請人乃
    於一週內決定購買系爭房屋，業務人員受被告甲○○雇用，
    為其手足，若非被告等人授意其等為此一詐術行為，何能由
    第三人授意？又鮑素珍及被告乙○○之名片均記載「長虹關
    係企業一長虹建設股份有限公司（下稱長虹建設公司）、宏
    林營造廠股份有限公司」，而鮑素珍名片上之地址「台北市
    ○○○路6 段296 巷65號」為系爭樣品屋現場地址，電話為
    當時之銷售中心之電話，被告乙○○其地址則為長虹建設公
    司（法定代理人即甲○○），所載電話則與長虹建設公司在
    電腦網站上登載之電話相同，其電子信箱為一allen-
    ho@chonghong.com.tw （即「艾倫- 侯」長虹. 公司. 台灣
    ），長虹建設公司之網址為一www. chonghong.com. tw，換
    言之，被告乙○○之電子信箱為長虹公司之「艾倫- 侯」（
    譯音），足見被告乙○○確實受僱於長虹建設公司營業部，
    否則長虹建設公司焉有可能提供其設置員工電子信箱及印製
    名片？又聲請人在電腦網站所調閱伊邦開發股份有限公司（
    下稱伊邦開發公司）之資料顯示，該公司係於90年8 月28日
    設立，最後1 次異動係在93年3 月8 日，其代表人為被告丁○○，惟同樣在網站上下載之資料，日期93年3 月24日，被
    告丁○○仍以長虹建設公司總經理特助之身份向媒體發表談
    話，由此可見，伊邦公司根本是被告甲○○為了不法目的，
    另外將房屋銷售部門獨立成一家小公司，專門負責房屋之預
    售，於事件東窗事發之後，以便做為其推卸責任之工具。另
    檢附「新友不動產」網頁，足證被告丁○○根本就是長虹建
    設公司之員工。
(二)又依經濟部網上之公司查詢資料，被告丁○○又兼任長耀建
    設股份有限公司（下稱長耀建設公司）之董事長，而「長耀
    」之名稱顯是取「長虹」之「長」字與李「耀」中（長虹建
    設公司、僑虹投資公司董事）)「 耀」字之結合，應係被告
    甲○○所開設，利用被告丁○○為人頭之公司，長耀建設公
    司董事劉明珠復為誠邦建築規劃股份有限公司（負責人李耀
    民）董事，被告丁○○為該公司監察人，長耀建設公司設址
    在台北市○○○路30號13樓與長虹建設公司為同址不同樓層
    ，甚至為伊邦開發公司原址，伊邦開發公司嗣後掩耳盜鈴，
    遷往板橋，長耀建設公司之電腦網頁所載圖片根本與系爭之
    樣品屋內部裝潢一模一樣。聲請人前曾偕友至長耀建設公司
    位於內湖之某預售工地參觀，經銷售人員告知長耀建設公司
    與長虹建設公司是關係企業，因長虹建設公司之業績已經達
    成目標，故以長耀建設公司推出建案，嗣後並稱知道聲請人
    丙○○之坐車，且對照告證24長虹春曉松林雅築區工程進度
    討論「長虹建設公司參加人員名單工務部曾文龍、營業部江
    浩吉、乙○○」及被告乙○○之名片上之長虹公司網址，可
    見伊邦開發公司及長耀建設公司之人員均是長虹公司之人員
    ，其所以另外成立公司，其中之一之目的，即是做為事跡敗
    露後，為被告甲○○歸卸責任之防火牆。
(三)有關契約第一條問題：樣品屋中確實有部份係僅供參考者，
    例如木作之衣櫃，酒櫃，桌椅沙發... 等家具，這些部份銷
    售人員鮑素珍、李淑芬均明白告知不在交屋範圍以內，此一
    部份消費資訊既經揭露並告知消費者，應不在消保法規範之
    無效範圍內，而聲請人之所以未於審閱合約時將第1 條刪除
    ，正是考慮到此點，故合約第1 條所訂當然是指此種情形，
    然並不包括被告等人以灌水坪數欺矇消費者之部份，被告等
    人先以詐欺之故意建造經灌水之超大樣品屋，再進而向消費
    者誆稱交屋時大小相同，甚至『感覺會更大』，而使消費者
    陷於錯誤，此時消費者又如何能不受其他任何口頭陳述或有
    關展示空間之影響！建商豈能以買賣契約第1 條所謂「廣告
    僅供參考」而免責。不起訴處分及駁回再議處分對聲請人檢
    附之最高法院判決及行政院消費者保護委員會所出版之認清
    消費者保護法書中所一再揭櫫「廣告僅供參考」條文依法無
    效之主張，完全視而不見，竟謂「告訴人丙○○係執業律師
    ，具有法律專業能力... 應知... 樣品屋僅供參考」及「當
    時就已清楚瞭解契約第一條有前述明白約定」，顯包庇特權
    財團。又駁回再議處分認民事責與刑事責不能類比之見解，
    乃似是而非之論，蓋在民事上認為違反誠信原則而無效之約
    定，竟在刑事案件中可成為免卻刑事責任之護身符。且退萬
    步言，縱令不論上開規定，被告將真正僅供參考經買賣雙方
    言明不列入契約範圍內之事項挾帶矇混，即屬典型之刑事詐
    欺行為，實無由允許被告以「廣告僅供參考」掩飾詐欺犯行
    。
(四)有關面積測量問題：地政事務所之測量人員主要係因地籍測
    量須涉界址，而界址又涉及定位之基礎點，如只測量面積，
    以長度乘寬度即可。而聲請人於丈量樣品屋時係自內壁量起
    ，因建築圖均以壁心為準，並依鮑素珍所言頭尾各加7.5 公
    分（即使有差，也極微小），而樑柱寬度無關室內面積（因
    系爭房屋之建築係採柱在室外施工法），屋廳隔局可依簡單
    數學計算（長X 寬），若檢察官對此有疑問，自可函專業機
    關，將聲請人所量之長、寬暨建築圖一併送請計算，或傳喚
    聲請人陳報之證人以明事實，然其竟未傳訊，並以面積之測
    量係屬專業，非任何人均可輕易為之為由，迴護被告之說詞
    ，且偵查中檢察官始終置聲請人要求被告等人應提出精確樣
    品屋尺寸圖於不顧，顯有偏頗，原不起訴處分書與駁回再議
    處分竟分別以聲請人非專業及否則何須測量專業人員等理由
    ，駁回聲請，顯屬包庇。再者，若聲請人測量有誤，何以被
    告等人要提出加倍退款即四百二十八萬元之和解條件，且均
    未爭執面積是否有誤？又何以會施暴力將欲進樣品屋之賴霈
    菱壓傷？足見聲請人之測量無誤。況面積問題之關鍵應在是
    否灌水即加長及加寬，而非對於些微之誤差錙銖必較，苟由
    相關事證可證實確有顯然故意之灌水事實，即無解於詐欺罪
    之成立。
(五)被告等人就系爭樣品屋銷售案即連續詐騙上百人，長虹春曉
    「松林區」（50、61坪）為56戶，長虹春曉「雅築區」為38
    戶（網路資訊）（33、43坪）為38戶，均以系爭灌水樣品屋
    為標準藍本銷售，其受害之對象高達94戶。被告以超大灌水
    樣品屋詐騙之對象不只是61坪之購買者，蓋聲請人於尚未決
    定購買何一坪數之預售屋時，因現場只有61坪格局之樣品屋
    ，聲請人便詢問50坪與61坪房屋大小及格局之差異，鮑素珍
    、李淑芬便聲稱二者格局幾乎完全一樣，並提出平面圖，舉
    例指出二者寬度約差50公分，其中非主臥室之二個臥室長度
    僅短15公分及10公分，其並在樣品屋中比出10公分或15公分
    之大小，然系爭樣品屋根本是71坪左右房屋之室內格局，故
    連同50坪購買者亦均受其騙（購買50坪房屋者，因被告等人
    施用此種詐術，故消費者所認為將來交付之房屋之室內面積
    ，其實是61坪房屋之室內面積），難怪長虹建設此項銷售個
    案得以迅速銷售完畢。又聲請人檢附之94年2 月22日網路留
    言，該留言者亦同樣購買系爭之「長虹春曉預售屋」，其內
    容為該消費者前往park397 （即長虹公司在大直之預售建築
    案，但當時已經完工）參觀，其中60坪隔局與系爭長虹春曉
    預售屋一樣為約60坪，其謂長虹室內淨空坪數差距好大，長
    虹外觀不錯但坪數感覺有偷很多等語，足見將樣品屋大幅灌
    水為長虹公司之一貫技倆。
(六)聲請人檢附之測量圖上之數據，乃會同蕭元亮律師及鮑素珍
    以皮尺丈量之結果，並當場在王嘉寧律師、蕭元亮律師及鮑
    素珍、被告乙○○面前將丈量數據換算成面積坪數，所得之
    結果為大6 坪多（含公設大9 坪多），被告乙○○及鮑素珍
    當場均承認聲請人之數據及面積計算結果，且同意退錢，且
    94年元月10日及元月12日，被告丁○○前來和解，甚至在偵
    查中，均默認聲請人之測量結果，未提出任何具體質疑，如
    此明確之證據檢方居然不採，即以「告訴人非測量專業」逕
    為不起訴，此非包庇縱容而何？況，被告等於事後迅速將價
    值高達1 千多萬元之樣品屋拆除，益徵渠等確有將樣品屋灌
    水9 坪之事實。
(七)綜上，被告等人利用人類視覺上誤差（空間差），以及樣品
    屋在嗣後交屋時必將拆除之時間差，欺騙消費者，亦即以時
    間差混空間差，再將廣告部份真假相混，使消費者誤以為契
    約中第1 條「廣告僅供參考」之規定係指樣品屋中經雙方約
    定排除之室內裝潢（包括燈具、床組、衣櫃、酒櫃）、家具
    部份，以便在消費市場取得有利之競爭地位，且被告等人利
    用消費者在視覺上之誤差而建造不實面積樣品屋，使消費者
    誤以為其所預售之房屋因隔局方正採光良好等原因，可有如
    樣品屋一般之空問，致陷於錯誤而交付買賣價金，換言之，
    被告等人係以詐術使消費者在購屋選擇時，發生意思表示之
    不自由，多數消費者因此而決意向其購買，自符合詐欺罪之
    不法構成要件，該不起訴處分及駁回處分，均非適法，而有
    交付審判之必要。
二、經查：
（一）聲請人丙○○具有律師資格，有台北律師工會會員名錄可
      稽，參諸最高法院94年度第6 、7 次刑事庭會議決議（第
      玖則）意旨，其為本件聲請之初，雖未委請律師，嗣亦委
      請律師為代理人，從而本件程序上仍屬合法，合先敘明。
（二）按新修正刑事訴訟法第258 條之1 規定告訴人得向法院聲
      請交付審判，係新增對於「檢察官不起訴或緩起訴裁量權
      」制衡之一種外部監督機制，法院僅就檢察官所為不起訴
      或緩起訴之處分是否正確加以審查，以防止檢察機關濫權
      ，依此立法精神，同法第258 條第3 項規定法院審查聲請
      交付審判案件時「得為必要之調查」，其調查證據之範圍
      ，自應以偵查中曾顯現之證據為限；而同法第260 條對於
      不起訴處分已確定或緩起訴處分期滿未經撤銷者得再行起
      訴之規定，其立法理由說明該條所謂不起訴處分已確定者
      ，包括「聲請法院交付審判復經駁回者」之情形在內，是
      前述「得為必要之調查」，其調查證據範圍，更應以偵查
      中曾顯現之證據為限，不得就告訴人新提出之證據再為調
      查，亦不得蒐集偵查卷以外之證據，否則，將與刑事訴訟
      法第260 條之再行起訴規定，混淆不清，亦將使法院兼任
      檢察官而有回復「糾問制度」之虞；且法院裁定交付審判
      ，即如同檢察官提起公訴使案件進入審判程序，是法院裁
      定交付審判之前提，必須偵查卷內所存證據已符合刑事訴
      訟法第251 條第1項 規定「足認被告有犯罪嫌疑」檢察官
      應提起公訴之情形，亦即該案件已經跨越起訴門檻，否則
      ，縱或法院對於檢察官所認定之基礎事實有不同判斷，但
      如該案件仍須另行蒐證偵查始能判斷應否交付審判者，因
      交付審判審查制度並無如同再議救濟制度得為發回原檢察
      官續行偵查之設計，法院仍應依同法第258 條之3 第2 項
      前段規定，以聲請無理由裁定駁回，應予敘明。
（三）聲請人指稱：被告三人授意鮑素珍及李淑芬為不實強調實
      際房屋面積必與樣品屋一致乙節，經查：聲請人於購屋過
      程，係與銷售中心負責接待推銷之業務人員鮑素珍及李淑
      芬接洽，並進而與之簽訂買賣合約等情，為聲請人所自陳
      在卷，參諸被告甲○○於警詢時、偵查中均供稱：系爭建
      案銷售部分係由伊邦開發公司承攬，樣品屋之裝修及擺設
      亦由該公司負責，伊公司平面圖按照工務局核可尺寸，誤
      差在1 ％以內，該公司樣品屋建造尺寸是否有誤差應由該
      公司負責，伊不明瞭等語（94年度偵字第2962號卷第18頁
      、第95頁）；被告乙○○於警詢時供稱：被告甲○○為長
      虹建設公司董事長，他是業主，其任職之伊邦開發公司只
      承包該建案之銷售，其公司所建之樣品屋係依照向北市工
      務局施工科所申請之「建造許可」施做，也是依建築執照
      之大小施作，其確定該樣品屋大小在合法誤差範圍1 ％以
      內，過程中丙○○一直跟伊說他以前是太平洋建設公司法
      務，非常瞭解房屋買賣，簽約時也是依他的意思修改合約
      書內容並附上房屋尺寸圖，且伊與伊女友賴霈菱來銷售中
      心看樣品屋數十次，均未提及樣品屋之尺寸問題等語（同
      上偵卷第8 頁、第10頁、第96頁），並有房地委託廣告銷
      售合約書乙紙在卷可稽（同上偵卷第49頁至第53頁），足
      認聲請人看屋時，係由銷售中心人員接洽，購屋條件及現
      場解說亦係由銷售人員引導為之，被告等三人於彼時未曾
      見過聲請人，亦未與之接洽，參以被告甲○○既已將建案
      銷售部分交由伊邦開發公司負責，而被告乙○○係伊邦開
      發公司之業務部經理、被告丁○○係上開公司之總經理，
      依現今經營企業之理論與實際，尚難認有被告乙○○、丁○○實際上事必躬親之管領力，且遍查全卷亦無證據顯示
      鮑素珍、李淑芬係受被告等三人指示為該等解說或保證，
      是被告等三人就現場銷售人員向聲請人之解說或保證等事
      宜，既未參與，即不能推論係知情，更不能遽認被告三人
      有何而施用詐術，誘使聲請人簽約購屋之行為。至於聲請
      人指被告乙○○雖為伊邦開發公司之業務經理、被告丁○○為伊邦開發公司之總經理等情，然此等關係，故足證明
      鮑素珍、李淑芬受雇於該公司，尚不能遽推論鮑素珍及李
      淑芬所為之樣品屋解說或保證，即係受其二人指示，或與
      之具有詐欺取財之犯意聯絡與行為分擔。原處分以聲請人
      自承：於看屋時均係由銷售中心人員接洽，購屋條件及現
      場解說亦係由銷售人員引導為之，當時未見被告等三人等
      情，因認不能推論被告三人有參予聲請人所指詐欺犯行等
      語，核與卷証相符，並不違證據法則，聲請人猶執該等關
      係而認係被告三人授意鮑素珍及李淑芬為此保證行為等語
      ，指摘原處分，無非推論，尚不可採。
（四）聲請人指稱：伊邦開發公司、長耀建設公司之人員均係長
      虹建設公司之人員，長耀建設公司與長虹建設公司係關係
      企業，之所以另外成立公司，其中之一之目的，即是做為
      事跡敗露後，為被告甲○○歸卸責任之防火牆乙節，然查
      ：伊邦開發公司與長耀建設公司之登記負責人均非被告甲○○，聲請人以該公司之地址及名稱，遽認該等公司係被
      告甲○○所開設，尚與證據不符，又縱如聲請人所述，，
      惟公司負責人另成立一關係企業或子公司，衡諸當今商業
      習慣，尚不違背常情，其原因或為節稅或為他故，不一而
      足，不能以此，即推論有何不法，從而，不能以其等公司
      為相關企業關係，即遽以推論被告甲○○另設立公司即為
      規避詐欺罪責之用途，聲請人此部份所指，無非推論，不
      能遽採。
（五）聲請人指稱：若被告等三人非以誇大之樣品屋使聲請人丙○○陷於錯誤而為決定購買系爭房屋，何以被告等人提出
      除加倍退款外尚願賠償之和解條件，且均未爭執面積是否
      有誤，被告等人拆除系爭工地之樣品屋係出於湮滅證據之
      意圖乙節，按有關和解事項，無非當事人為求息事，互相
      讓步而成立，尚不能因一方有讓步之舉，遽認該方有何不
      法犯行，因此，不能以被告等曾為和解提議，率即推論被
      告等人自承其有詐欺之犯行。按銷售現場搭建之樣品屋係
      業者為對所建成屋之示範，其目的乃係為供消費者購屋參
      考之用，業者於建案之銷售已達一定之程度後，便將之拆
      除，此為一般預售屋之銷售常情，從而聲請人以被告等人
      拆除系爭工地之樣品屋，即認係出於湮滅證據之意圖，尚
      屬無據。
（六）聲請意旨指：原處分認依契約規定，認本件係民事糾紛，
      顯然忽略消保法之規定，而偏袒被告。認事用法有誤乙節
      ，經查：處分書係以：依契約第一條規定：廣告予本契約
      有差異時，以本契約為準。第三條第三點規定面積六一坪
      ，而聲請人職業律師，對該契約文義之了解，自較常人為
      高，當明白係爭房屋面積，應以契約為準，不能認被告三
      人有施用詐術等語，按契約既已載明買賣坪數為六十一坪
      ，顯然當事人對標的並無何認識錯誤，至於該等坪數，究
      有多大？聲請人及被告等均非無社會經驗之人，對之當有
      一定概念，且不致差異過大，然若有出入，亦在情理之中
      ，縱於有所謂樣品屋之場合，亦復如此，從而，能否因坪
      數有所差異，即遽指一方施詐，他方受騙？不能無疑，至
      於消保法或民事判決如何將廣告視為契約一部份，乃解決
      民事問題，尚難遽為刑事責任之依據，蓋二者構成要件不
      同，從而，原處分依契約規定認不能推論被告三人犯行，
      尚不違證據、論理與經驗法則，聲請人執陳詞指摘，為無
      理由。
（七）聲請人指檢察官若對其自行測量之樣品屋面積有所疑問，
      應函送專業機關或傳訊證人以明事實，而認檢察官未盡調
      查之能事，且伊提有網路留言，足証所指屬實乙節，按證
      據是否有調查必要，參酌刑事訴訟法第一百六十三條之二
      規定，不能調查者，待証事項已明者，應認不必要調查，
      而聲請人於再議聲請狀十二頁已載明：樣品屋已拆除等語
      ，從而聲請人所指待証事項之證據方法、對象，似已不存
      在，已難予調查，則檢察官依上開法條意旨，未予鑑定，
      難認於法不合，且處分書已敘明依契約所載，已足認定爭
      執事項，而未再為其他調查，不能認於法不合，至於網路
      留言，無非審判外傳聞，難認有證據能力，聲請人此部份
      所指，尚難遽採。
三、綜上，原不起訴處分書及聲請再議處分書既已詳予調查偵查
    卷內所存證據，並敘明所憑證據及判斷理由，認既無積極證
    據證明被告等三人涉有聲請人所指訴之詐欺罪嫌，其證據取
    捨及事實認定之理由，亦無違背經驗法則或論理法則之情事
    ，難認於法有違，至於聲請人另提出證據有所主張（如傳喚
    證人），顯需另行蒐集或調查證據，或與本案無關（如報紙
    有關他案報導），揆諸首揭說明，與交付審判之旨趣不符，
    從而本件聲請，為無理由，應予駁回。
據上論斷，依刑事訴訟法第258 條之3 第2 項前段，裁定如主文
中　　華　　民　　國　　96　　年　　1 　　月　　22　　日
                  刑事第五庭審判長法  官  周政達
                                  法  官  楊迺伶
                                  法  官  汪梅芬
以上正本證明與原本無異
本件不得抗告
                                  書記官  陳佳伶
中　　華　　民　　國　　96　　年　　1 　　月　　22　　日
